【裁判字號】    98,訴,207
【裁判日期】    980428
【裁判案由】    清償借款
【裁判全文】
臺灣彰化地方法院民事判決               98年度訴字第207號
原      告  乙○○○
            丙○○
兼  上二人  丁○○
訴訟代理人
被      告  大棨實業股份有限公司
兼  上一人  甲○○
法定代理人
上列當事人間請求清償借款事件，本院於民國98年4月14日言詞
辯論終結，茲判決如下：
    主  文
原告之訴及其假執行之聲請均駁回。
訴訟費用新台幣肆萬參仟柒佰陸拾捌元由原告負擔。
    事實及理由
一、本件原告起訴時主張渠等之被繼承人黃佰錄於84年2月22日
    匯款（新台幣）435萬元至被告甲○○之帳戶中，此匯款係
    被告甲○○向黃佰祿所借貸之款項，請求被告甲○○清償該
    筆借款，嗣於起訴狀送達後於98年4月14日本院審理中，追
    加大棨實業股份有限公司（負責人被告甲○○）為被告，主
    張上開借款係大棨公司向被繼承人黃佰錄所借，並非被告甲○○所借貸，請求被告等應清償上開借款予原告，此為訴之
    追加，被告雖不同意，然因原告請求之基礎事實係屬同一，
    合於民事訴訟法第二百五十五條第一項第二款之規定，應予
    准許，合先敘明。
二、本件原告起訴主張：被告與原告之被繼承人即訴外人黃佰錄
    為兄弟，兄弟間互有借貸，訴外人黃佰錄於83年1月27日向
    被告借款160萬元，翌日訴外人黃佰錄返還被告70萬元，故
    訴外人黃佰錄仍積欠被告90萬元，嗣被告於84年2月22日又
    向訴外人黃佰錄借款435萬元，此有訴外人黃佰錄於84年2月
    22日自華南商業銀行股份有限公司（下稱華南銀行）帳戶帳
    號：10318-1領款435萬元之取款憑條為證，查同日被告相同
    銀行帳戶帳號：1476-1支票存款送款簿存入435萬元，被告
    之存款憑條亦載記有訴外人黃佰錄之帳號即10318- 1等細目
    ，即由上揭資金流向細目，足以證明訴外人黃佰錄有將435
    萬元之現金流入被告甲○○帳戶中，而被告自承曾與訴外人
    黃佰錄共同經營事業，被告甲○○係被告大棨公司之負責人
    ，黃佰錄為大棨公司之股東，其匯款上開金額於被告甲○○
    之帳戶中，應可證明係為被告大棨公司所支用，故大棨公司
    積欠原告之被繼承人黃佰錄上開借款。依最高法院98年度台
    上第276號判決中載述「按89年2月9日修正公布施行前之民
    事訴訟法第277條僅規定：當事人主張有利於己之事實者，
    就其事實負舉證責任。就一般訴訟事件言，固可依此項舉證
    責任分配之原則性概括規定為其適用標準。惟關於舉證責任
    之分配情形繁雜，僅設原則性規定，未能解決一切舉證責任
    之分配問題，尤以關於公害事件、交通事件、商品製作人責
    任、醫療糾紛等事件之處理，如嚴守原來概括規定之原則，
    難免產生不公平之結果，使被害人無從獲得應有之救濟，有
    違正義原則，故該次修正乃於同條增訂但書，規定：但法律
    別有規定，或依其情形顯失公平者，不在此限。以適應實際
    之需要。」，被告並未否認訴外人黃佰錄確曾匯入系爭款項
    至被告甲○○之華南銀行帳戶內，被告獲得該資金必定有原
    因，由被告答辯狀足證該資金係為大棨公司所使用，依上揭
    實務見解，原告已舉證被告自原告之被繼承人獲得資金，已
    善盡舉證之責任。是以，扣除訴外人黃佰錄積欠被告甲○○
    之90萬元後，被告尚應返還訴外人黃佰錄345萬元，又利息
    之請求時效為5年，原告並得向被告請求依週年利率百分之5
    計算之利息862,500元（計算式：3,450,000×5%×5=862,50
    0元），連同借款本金345萬元，合計為4,312,500元。訴外
    人黃佰錄之繼承人為其配偶乙○○○、其子丁○○及丙○○
    、其女黃麗芬，因黃麗芬已辦理拋棄繼承，故原告乙○○○
    、丁○○及丙○○即得本於繼承之法律關係，對被告取得債
    權人地位，爰依民法第474條規定請求被告清償上開借款等
    情。並聲明：(一)被告應給付原告4,312,500元，並自起訴狀
    繕本送達翌日起至清償日止，按年息百分之5計算之利息；
    (二)願供擔保請准宣告假執行。
三、被告則以：按民事訴訟法如係由原告主張權利者，應先由原
    告負舉證責任，若原告不能舉證，以證實自己主張之事實為
    真實，則被告就其抗辯事實即令不能舉證，亦應駁回原告之
    請求，主張金錢借貸之法律關係存在者，尚須就該法律關係
    發生所具備之特別要件，負舉證責任，原告不能證明兩造間
    就系爭款項之支付有消費借貸之意思合致，仍不能僅憑帳戶
    內款項之流動即認已盡舉證責任，訴外人黃佰錄確曾匯款43
    5萬元至被告甲○○華南銀行帳戶內，惟否認該款項係因借
    貸所匯，被告甲○○與訴外人黃佰錄曾共同經營事業，但訴
    外人黃佰錄並非公司股東，原告請求被告等給付上開借款為
    無理由等語置辯。並聲明：(一)原告之訴駁回；(二)如受不利判
    決，並願供擔保請准宣告免為假執行。
四、查原告原起訴主張渠等為訴外人黃佰錄之繼承人，被告等於
    84年2月22日向訴外人黃佰錄借款435萬元，業據其提出訴外
    人黃佰錄於華南銀行存摺類存款取款憑條及同銀行支票存款
    送款簿為證，被告固對於訴外人黃佰錄確曾匯款435萬元至
    被告甲○○之華南銀行內帳戶一節不予爭執，惟否認該筆款
    項係屬借款，因原告於本院審理中，變更其主張為上開款項
    係被告大棨公司向訴外人黃佰錄所借，並非被告甲○○個人
    所借，因此被告甲○○個人與原告之被繼承人黃佰錄間，就
    系爭435萬元既無借貸關係存在，則原告依消費借貸之法律
    關係請求被告甲○○個人清償該筆借款即顯無理由，不應准
    許，先予敘明。
五、又按當事人主張有利於己之事實者，就其事實有舉證之責任
    ，民事訴訟法第277條前段定有明文。請求履行債務之訴，
    除被告自認原告所主張債權發生原因之事實外，應先由原告
    就其主張此項事實，負舉證之責任，必須證明其為真實後，
    被告於其抗辯事實，始應負證明之責任，此為舉證責任分擔
    之原則（最高法院43年台上字第377號判例參照）。又民事
    訴訟如係由原告主張權利者，應先由原告負舉證之責，若原
    告先不能舉證，以證實自己主張之事實為真實，則被告就其
    抗辯事實即令不能舉證，或其所舉證據尚有疵累，亦應駁回
    原告之請求（最高法院17年上字第917號判例參照）。準此
    ，如當事人主張有金錢借貸關係存在，須就其發生所須具備
    之特別要件即金錢之交付與借貸意思表示相互一致負舉證責
    任。而交付金錢之原因多端，或為買賣，或為贈與，或因其
    他之法律關係而為交付，非謂一有金錢之交付，即得推論授
    受金錢之雙方當然為消費借貸關係。若僅證明有金錢之交付
    ，未證明借貸意思表示互相一致者，尚不能認有金錢借貸關
    係存在，亦有最高法院92年度台上字第557號判決以及93年
    度台上字第19號判決可資參照。經查，原告之被繼承人黃佰
    錄確曾匯款435萬元至被告甲○○之華南銀行帳戶中，已如
    前述，而被告甲○○雖自承其與訴外人黃百錄曾共同經營事
    業，且依原告提出之大棨公司股東名簿、86年至88年營利事
    業投資人明細及分配盈餘表所示，黃佰錄曾係該公司股東之
    一無訛，然縱使被告甲○○與訴外人黃佰錄曾共同經營事業
    ，惟匯款予公司之負責人個人並不當然即可認定係為公司所
    收受，尚須有其他佐證足認該款項與公司之經營有關始可，
    縱使曾為大棨公司所支用，因金錢之交付原因甚多，依上開
    說明，自無僅因交付款項即可謂訴外人黃百錄與被告大棨公
    間必有有借貸關係存在，訴外人黃百錄縱曾擔任被告大棨公
    司之股東，原告既未舉證證明系爭435萬元與被告大棨公司
    之營業相關，且黃佰錄係因借貸關係曾將該筆款項交付予大
    棨公司支用，則原告主張被告大棨公司曾向訴外人黃百錄借
    款435萬元一節自無所據，礙難採信。
六、綜上所述，原告既未舉證以明渠等之被繼承人黃佰錄與被告
    大棨公司或被告甲○○間有任何435萬元之消費借貸關係存
    在，因此原告依據繼承及消費借貸之法律關係，請求被告給
    付4,312,500元及法定遲延利息，均無理由，應堪認定。從
    而，本件原告之訴為無理由，不應准許，應予駁回。又原告
    既受敗訴之判決，其假執行之聲請，即失所附麗，亦應併予
    駁回。
七、本件事證已臻明確，兩造其餘主張及舉證，核與判決結果無
    影響，爰不逐一論述，併此敘明。
八、訴訟費用負擔之依據：民事訴訟法第85條第2項。
中    華    民    國    98    年    4     月    28    日
                  民事第一庭    法  官  黃倩玲
以上正本係照原本作成。
如對判決上訴，應於判決送達後20日內向本院提出上訴狀。
中    華    民    國    98    年     4    月    30    日
                                書記官  楊美芳


司法院資訊處製作；財團法人民間司法改革基金會備份。
